【裁判字號】    94,上易,450
【裁判日期】    950510
【裁判案由】    詐欺
【裁判全文】
臺灣高等法院臺南分院刑事判決         94年度上易字第450號
上  訴  人  臺灣雲林地方法院檢察署檢察官
被      告  丙○○
                      號
選任辯護人  張育誠律師
            簡承佑律師
上列上訴人因被告詐欺案件，不服臺灣雲林地方法院94年度易緝
字第6號中華民國94年7月29日第一審判決（起訴案號：臺灣雲林
地方法院檢察署86年度偵字第295號、第2114號），提起上訴，
本院判決如下：
    主  文
上訴駁回。
    理  由
一、公訴意旨略以：被告丙○○明知已無償還債務能力，經由丁○○妻舅乙○○口中得知郭某正在蓋房子，竟意圖為自己不
    法所有之概括犯意，假借丁○○要借款新台幣 (下同）1千
    萬元之名義，先於民國 (下同）84年2、3月間起，由乙○○
    介紹丙○○與丁○○彼此知悉後，向陳麗玉佯稱郭某要借款
    ，並願提供郭某所有不動產（位於雲林縣大埤鄉○○○段23
    18、2335號土地2筆）設定抵押權，進而委請不知情之富翔
    聯合代書事務所承辦設定之登記事項，由該所不知情之職員
    王頂福前往雲林縣斗南地政事務所，承辦設定抵押權予陳女
    (王頂福、陳麗玉均另為不起訴處分），並稱丁○○要求將
    上開借款匯入被告之帳戶內，而為違背其任務之行為，致陳
    麗玉陷於錯誤，而將上開借款全數以匯款之方式交付丙○○
    ，而丙○○則未將該筆借款交付丁○○，致生損害於丁○○
    之財產利益，事後並由許某固定每月給付利息予陳女以取信
    之，嗣付不出借款本、利而逃匿避不見面，經陳女函向丁○○催討債務，丁○○始知被騙；丙○○復於85年2月間，又
    前往甲○○位於台中市○○路2之20號住處，向甲○○佯稱
    ，因經商而須調借281萬元，係第1次借款並給付客票5紙，
    嗣均遭退票。因認被告丙○○涉犯刑法第339條第1項詐欺罪
    嫌及同法第342條背信罪嫌。
二、程序方面：
  (一)按於第一審辯論終結前，得就與本案相牽連之犯罪或本罪之
    誣告罪，追加起訴。追加起訴，得於審判期日以言詞為之。
    又檢察官就犯罪事實一部起訴者，其效力及於全部。刑事訴
    訟法第265條、第267條分別定有明文。又追加起訴，係就與
    已經起訴之案件無單一性不可分關係之相牽連犯罪 (指刑事
    訴訟法第七條所列案件)，在第一審辯論終結前，加提獨立
    之新訴，俾便及時與原起訴案件合併審判，以收訴訟經濟之
    效，此觀刑事訴訟法第265條自明；如追加起訴之犯罪，經
    法院審理結果，認定與原起訴案件之犯罪有實質上或裁判上
    一罪之單一性不可分關係，依同法第267條，既為原起訴效
    力所及，對該追加之訴，自應認係就已經起訴之案件，在同
    一法院重行起訴，依同法第303條第2款，應於判決主文另為
    不受理之諭知，始足使該追加之新訴所發生之訴訟關係歸於
    消滅，而符訴訟 (彈劾)主義之法理。從而同法第265條所謂
    得於第一審辯論終結前追加起訴之相牽連案件，係指同法第
    7 條所指之相牽連案件，且必為可以獨立之新訴 (即數罪併
    罰案件)，並非指有方法結果牽連關係之裁判上一罪（即牽
    連犯）而言。
  (二)查本件依檢察官起訴書犯罪事實欄所載，係認被告涉嫌「假
    借丁○○要借款一千萬元，並願提供郭某所有不動產設定抵
    押權」為名，向陳麗玉詐得一千萬元，而涉犯詐欺罪嫌。然
    於原審94年7月12日審判期日，檢察官除就被告涉犯對陳麗
    玉詐欺之事實，補充詳細之犯罪事實如上述，並另主張被告
    犯罪之事實為「丙○○並稱丁○○要求將上開借款匯入被告
    之帳戶內，而為違背其任務之行為，致陳麗玉將上開借款全
    數以匯款之方式交付丙○○，致生損害於丁○○之財產利益
    」，而另認被告涉犯背信罪嫌。則依檢察官於原審審判期日
    所陳述之犯罪事實，既認被告【假借丁○○借款】之名而向
    陳麗玉詐騙上開款項，又認被告違背其任務而涉犯上開背信
    罪名，則就被告是否【受委任而借款】，或係【未受委任假
    藉丁○○名義】借款，先後主張之犯罪事實顯有所矛盾，且
    該二罪名並無牽連犯或想像競合犯之裁判上一罪關係，亦無
    連續犯之關係，足認檢察官於原審審判期日所指被告涉犯背
    信罪名，與已起訴之詐欺罪名，並無裁判上一罪關係，自非
    起訴效力所及，並無刑事訴訟法第267條之適用，應認檢察
    官係就被告所涉犯背信罪名之相牽連案件，於原審審判期日
    追加起訴，依同法第265條自得為之，合先敘明。從而本件
    應審酌者，即為被告是否涉犯檢察官所指之詐欺及背信犯行
    。
三、復按犯罪事實應依證據認定之，無證據不得認定犯罪事實；
    又不能證明被告犯罪或其行為不罰者應諭知無罪之判決，刑
    事訴訟法第154條第2項、第301條第1項分別定有明文。又按
    刑事訴訟法第161條已於91年2月8日修正公布，修正後同條
    第1項規定：檢察官就被告犯罪事實，應負舉證責任，並指
    出證明之方法。因此，檢察官對於起訴之犯罪事實，應負提
    出證據及說服之實質舉證責任。倘其所提出之證據，不足為
    被告有罪之積極證明，或其闡明之證明方法，無從說服法官
    以形成被告有罪之心證，基於無罪推定之原則，自應為被告
    無罪判決之諭知（最高法院92年度台上字第128號判例意旨
    可資參照）。另告訴人之告訴，本以使被告受刑事訴追為目
    的，故其陳述是否與事實相符，自應調查其他証據，以資審
    認，苟其所為攻擊之詞，尚有瑕疵，則在此瑕疵未予究明以
    前，即不能遽採為斷罪之基礎（最高法院52年度台上字第13
    00號、61年度台上字第3099號判例要旨參照）。
四、公訴意旨認被告涉有上開犯行，無非係以：(一)告訴人丁○○
    及証人陳麗玉歷次之指証；(二)証人乙○○証述其未向被告借
    錢，被告亦未交付1千萬元。(三)証人王頂福証述其任職於富
    翔聯合代書事務所，依王瑞源之指示，至丁○○處取得土地
    所有權狀、借據及本票等資料。(四)告訴人甲○○指訴被告有
    向其詐騙借款281萬元，並以發票人為美璋實業有限公司之
    票向其借款等語。(五)被告於原審調查時，供述有以開票方式
    向甲○○借2百多萬元，及陳麗玉有匯入該筆借款等情；並
    有土地登記簿、土地登記申請書、匯款申請書、華南商業銀
    行函、本票、支票及存款不足退票單等件為論罪依據。
五、訊據被告堅詞否認有何詐欺及背信之犯行，辯稱告訴人丁○○係應允其妻弟即証人乙○○始提供其所有之土地作為向陳
    麗玉借錢之擔保，並將其借得之款項轉借予被告賺取利息，
    故丁○○始同意該筆借款由陳麗玉逕匯入被告之帳戶，被告
    於事後已向乙○○清償該筆借款，並無詐欺及背信之事實；
    再其雖有持支票向甲○○調借現金合計281萬元，但其僅係
    先交付該支票與甲○○，俟須借款時再由甲○○交付，惟甲○○均未交付該借款等語。
六、經查：
甲、被告涉嫌向証人陳麗玉詐騙1千萬元及背信部分：
  (一)告訴人丁○○有以其所有之上開土地向証人陳麗玉抵押借款
    1千萬元，並由告訴人於84年3月17日簽發到期日為87年3 月
    16日，面額1千萬元之本票1張及簽立同額之借據，証人陳麗
    玉則自84年3月17日起至同年月30日止，分別匯款360萬元、
    19萬2千元、150萬元、317萬元，合計846萬2千元之款項至
    被告及其配偶李玉英之帳戶；另於同年月6日証人陳麗玉亦
    曾匯款131萬9千元至被告配偶李玉英之帳戶，連同上開846
    萬2千元合計978萬1千元等事實，業據証人陳麗玉於偵查及
    原審審理時証述明確（見偵查卷第38頁起至第39頁、原審卷
    第170頁起至第172頁）；而証人即告訴人丁○○於偵查及原
    審亦証述其因蓋房子須要資金，確有以上開土地設定抵押權
    向陳麗玉借款1千萬元，並簽發上開本票及借據等事實（見
    偵查卷第36頁、原審卷第154頁至第155頁）；証人王頂福則
    証述其有持告訴人之抵押權設定契約書、土地所有權狀、印
    鑑証明等件到告訴人丁○○住處，由告訴人簽立借據及簽發
    1 千萬元之本票之情（見偵查卷第40頁、原審86年度重訴字
    第23號民事卷第194頁背面起）；被告亦供認確有收受上開
    陳麗玉之匯款等情；並有上開二筆土地之土地登記簿謄本、
    借據、匯款申請書、本票等件在卷足憑（見偵查卷第4頁起
    至第13頁、第45頁起至第46頁、第49頁）；足認証人陳麗玉
    此部分之証述並非無據，而可信採。則告訴人既因蓋房子之
    事須要資金，而以上開土地設定抵押權向証人陳麗玉借款，
    並簽發上開本票及借據；再參酌告訴人之印鑑證明書及土地
    所有權狀均係重要之文件，若非因特定之原因實無交付上開
    重要文件與他人之理，而告訴人就上開文件均係其交付供作
    本件借款之用之事實，亦均陳明在卷，足認告訴人確有向証
    人陳麗玉借款之真意。從而公訴意旨認被告因得知告訴人正
    在蓋房子，竟【假借丁○○要借款之名義】向陳麗玉詐騙1
    千萬元，已無所據。
  (二)再查，公訴意旨雖又指稱「被告向陳麗玉稱丁○○要求將該
    筆借款匯入被告之帳戶，而為違背其任務之行為，致陳麗玉
    陷於錯誤，而將該筆借款以匯款之方式交付被告」等語。然
    証人即告訴人丁○○於原審則証述「（你是因為什麼事情而
    認識丙○○）乙○○下來，我要建房子的時候，缺錢用，他
    說台北有人借比較便宜，那時候丙○○我不認識，只是從他
    口中知道有這個人」、「（你跟丙○○有無因借款的事情碰
    過面）沒有」、「（你因為這個借款的事情，實際上與何人
    接觸洽談）我沒有洽談，乙○○講說台北有一個金主，他有
    打電話來說要辦，我才簽給他的」等語（見原審卷(二)第154
    頁正、背面），則依証人丁○○之上開証詞，証人丁○○並
    未委託被告向証人陳麗玉借款，被告何來「違背其任務」？
    此外，依証人陳麗玉於偵查中供証「錢借予丁○○，丁○○
    說將錢匯到丙○○帳戶」等語（見偵查卷第104頁背面），
    復於原審結証稱「在借款給丁○○過程中，有打電話與丁○○聯絡過，丁○○說土地設定後，就把錢匯給丙○○夫婦」
    等語（見原審卷(二)第170頁正、背面）；再稽之本件借款均
    由証人陳麗玉以匯款之方式交付與被告夫婦，則証人陳麗玉
    此部分之証詞尚非無據，從而公訴意旨認被告有上開違背任
    務，及詐騙之行為，尚難信採。
  (三)綜上所述，証人丁○○既因蓋房子須用資金而向証人陳麗玉
    借款，已如上述，足認被告並無「假借丁○○要借款之名義
    」，而向証人陳麗玉施用詐術之情事，且被告既未受丁○○
    之委任，縱令証人陳麗玉事後將此筆借款匯入被告夫婦之帳
    戶，亦難認被告有何違背其職務之行為；況依証人陳麗玉上
    開証詞，其係依証人丁○○之指示而將借款匯入被告夫婦帳
    戶，亦難認被告有何詐欺之行為，從而本院審酌檢察官提出
    之証據資料，均難形成被告就此部分有罪之心証，應認不能
    証明被告此部分犯罪。
乙、被告涉嫌向甲○○詐騙281萬元部分：
  (一)被告於85年2月間，持美璋實業有限公司為發票人，付款人
    為上海商業儲蓄銀行城中分行，面額分別為50萬元、60萬元
    、60萬元、55萬元、56萬元，合計281萬元之支票5張，向告
    訴人甲○○調借現金，而上開支票事後均未兌現等事實，業
    據被告供認不諱，並經告訴人甲○○指訴在卷（見偵字3738
    號卷第18頁背面），復有上開支票及退票理由單等件在卷足
    憑（見同偵查卷第3頁起至第7頁），足認被告此部分自白與
    事實相符。
  (二)被告雖有持上開支票調借現金，但一再辯稱「因其係先交付
    支票給甲○○，俟用款時再由甲○○交付，但甲○○並未交
    付該筆借款」等語。且查，告訴人於偵查中雖指訴被告係以
    上開支票向其調借現金而行詐騙之實，但就告訴人甲○○是
    否有交付此筆借款一節，本院經審酌檢察官提出之証據資料
    ，均無証據足資佐証。再者，支票及退票理由單僅足資証明
    支票有屆期不獲兌現之事實，但就交付或簽發支票之原因行
    為，或有無詐欺之行為，則尚難依該支票及退票理由單即得
    証明，從而縱令上開支票事後均經退票，亦難以此即認被告
    有何詐欺之為自己不法所有之意圖。此外，本件又無其他積
    極証據足資証明被告有公訴意旨所指之詐欺犯行，應認被告
    此部分犯行，亦不能証明。
七、綜上所述，本院審酌檢察官所提之証據資料，均不足形成被
    告有罪之心証；且本件又查無其他積極証據，足証被告有公
    訴意旨所指之詐欺犯行，應認不能証明被告犯罪。因此原審
    以不能證明被告犯罪而諭知無罪之判決，核無不合，檢察官
    依告訴人丁○○之請求提起上訴，猶執前詞而指摘原判決不
    當，並無理由，應予駁回。
據上論結，應依刑事訴訟法第368條，判決如主文。
本案經檢察官張太龍到庭執行職務。
中    華    民    國    95    年    5     月    10    日
                  刑事第四庭    審判長法  官  吳志誠
                                      法  官  蔡美美
                                      法  官  陳珍如
以上正本證明與原本無異。
不得上訴。
                                      書記官  岑  玢
中    華    民    國    95    年    5     月    10    日


司法院資訊處製作；財團法人民間司法改革基金會備份。
